臺灣高等法院高雄分院刑事判決　　　　 96年度上易字第585號
上　訴　人
即自訴人　　戊○○
自訴代理人　吳永茂律師
　　　　　　羅玲郁律師
被　　　告　丙○○
被　　　告　乙○○○
共　　　同
選任辯護人　蕭碧宗律師
上列上訴人因自訴被告侵占案件，不服臺灣高雄地方法院95年度
自字第17號中華民國96年5 月10日第一審判決，提起上訴，本院
判決如下：
    主  文
上訴駁回。
    理  由
一、自訴人於本院審理中變更之自訴意旨略以：丙○○為案外人
    郭信謙之配偶，乙○○○為案外人郭信寬之配偶，郭信謙及
    郭信寬均為自訴人之母親蔡郭淑女之胞弟。被告丙○○、乙○○○均為自訴人之母親蔡郭淑女之弟媳（即自訴人之舅母
    ）。而座落於高雄市○○區○○段第468 地號之土地於民國
    87年5 月18日以前為自訴人之外祖父郭所有，郭於87年
    5 月18日死亡後，由自訴人之母親蔡郭淑女與案外人郭黃就
    （即郭之配偶）、郭信雄、郭信吉、郭信謙、甲○○、郭
    信寬、郭淑貞、郭淑華等9 人共同繼承，於91年12月28日郭
    黃就死亡後，再由自訴人之母親蔡郭淑女與案外人郭信雄、
    郭信吉、郭信謙、甲○○、郭信寬、郭淑貞、郭淑華等8人
    共有繼承，其應有部分均為8 分之1 。嗣自訴人之母親蔡郭
    淑女於93年9 月28日死亡，其應有部分8 分之1 由自訴人繼
    承。丙○○、乙○○○2 人明知自訴人之外祖父郭生前即
    將上開土地出租於案外人丁○○即凱祥汽車商行，約定每月
    租金新臺幣（下同）33,000元，郭於87年5 月18日死亡後
    ，丁○○仍按期給付租金，仍由丙○○、乙○○○2 人代郭
    黃就、蔡郭淑女、郭信雄、郭信吉、郭信謙、甲○○、郭信
    寬、郭淑貞、郭淑華等全體9 位繼承人（即公同共有人）向
    丁○○按月收取租金，直至91年12月28日郭黃就死亡，合計
    共代收租金55個月，共收租金181 萬5,000 元；嗣郭黃就於
    91年12月28日死亡，系爭土地之租金仍由丁○○按月支付每
    月租金33,000元，仍由丙○○、乙○○○2 人代全體共有人
    即蔡郭淑女、郭信雄、郭信吉、郭信謙、甲○○、郭信寬、
    郭淑貞、郭淑華等8 名共有人收受，至93年5 月31日期間，
    合計代收租金17個月，共代收租金56萬1,000 元。惟丙○○
    、乙○○○2 人竟基於不法所有之意圖，未將其所代收之上
    開2 筆租金分配於全體共有人而中飽私攮，合計共侵占獲利
    237 萬6,000 元。嗣蔡郭淑女於93年9 月28日死亡，由自訴
    人單獨繼承蔡郭淑女之上開權利，經自訴人多次催討，丙○○、乙○○○仍拒絕返還全體共有人，而將上開租金共237
    萬6,000 元全數予以侵占，致自訴人及上開土地租金之共同
    人受有損害，因認被告丙○○、乙○○○涉犯刑法第335 條
    第1 項之侵占罪嫌云云。
二、按犯罪事實應依證據認定之，無證據不得認定犯罪事實；不
    能證明被告犯罪者，應諭知無罪之判決，刑事訴訟法第154
    條第2 項及第301 條第1 項，分別定有明文。次按認定不利
    於被告之事實，須依積極證據，苟積極證據不足為不利於被
    告事實之認定時，即應為有利於被告之認定，更不必有何有
    利之證據；又事實之認定，應憑證據，如未能發現相當證據
    ，或證據不足以證明，自不能以推測或擬制之方法，以為裁
    判基礎。而刑事訴訟法上所謂認定犯罪事實之積極證據，係
    指適合於被告犯罪事實之認定之積極證據而言，雖不以直接
    證據為限，間接證據亦包括在內；然而無論直接或間接證據
    ，其為訴訟上之證明，須於通常一般之人均不致有所懷疑，
    而得確信其為真實之程度者，始得據為有罪之認定，倘其證
    明尚未達到此一程度，而有合理之懷疑存在時，致使無從形
    成有罪之確信，根據「罪證有疑，利於被告」之證據法則，
    即不得遽為不利被告之認定（最高法院30年上字第816 號、
    29年上字第3105號、30年上字第1831號、40年臺上字第86號
    及76年臺上字第4986號判例意旨參照）。而刑法上侵占罪之
    成立，以擅自處分自己持有之他人所有物，或變易持有之意
    為所有之意，而逕為所有人之行為，為其構成要件（最高法
    院19年上字第1052號判例參照），是侵占罪除將自己持有他
    人之物侵吞入己之客觀行為外，主觀上尚須有為自己或第三
    人不法所有之意圖，始足當之。
三、自訴人認被告2 人涉有上揭犯行，無非係以(一)自訴人之指訴
    。(二)高雄市○○區○○段468 號土地登記謄本、高雄市○○
    區○○段468 號所有權人蔡郭淑女土地所有權狀影本各1 份
    。(三)88年5 月11日被繼承人郭遺產稅繳清證明書。(四)博正
    醫院92年8 月4 日醫字第015348號診斷證明書影本。(五)長庚
    紀念醫院92年3 月24、26日乙診字第10740 、11026 號診斷
    證明書影本、高雄縣立鳳山醫院92年3 月24日乙診字第6345
    號診斷證明書影本、高雄榮民總醫院96年3 月5 日診斷證明
    書。(六)89年三民區○○段69地號地價稅繳款書影本及90、91
    、93年三民區○○段364 地號地價稅繳款書影本及92年灣華
    段853 地號地價稅繳款書影本。(七)93年訴字第1157號全案卷
    宗等證據資料，為其主要論據。訊據被告丙○○、乙○○○
    均堅決否認有何侵占犯行，被告丙○○辯稱：伊公公郭在
    世時，丁○○繳納的租金都是由郭收取，郭去世後則由
    伊婆婆郭黃就收取，郭黃就住院期間，丁○○將租金交給伊
    ，伊再拿去醫院給郭黃就，郭黃就死後，依郭信雄、郭信吉
    、甲○○等兄弟間的意思，就把租金先用來作為公家支出的
    費用，以後再來結算，因為一直都在支出，且蔡郭淑女搬家
    而聯絡不上，所以才沒拿錢給蔡郭淑女等語；被告乙○○○
    則辯稱：伊公公郭在世時，租金都是由郭收取，郭去
    世後則由伊婆婆郭黃就收取，郭黃就住院期間，丁○○將租
    金託給丙○○再轉交給郭黃就，因為丙○○不會騎車，伊只
    有騎車載她去處理事情等語。
四、經查：
  (一)被告丙○○、乙○○○均為自訴人戊○○之母親蔡郭淑女之
    弟媳（即自訴人之舅母），自訴人之外祖父郭、外祖母郭
    黃就先後於87年5 月18日、91年12月28日亡故，且郭生前
    即將座落於高雄市○○區○○段第468 地號之土地出租予丁○○即凱祥汽車商行，約定每月租金33,000元，上開土地並
    業於88年6 月25日辦妥公同共有繼承登記於自訴人之母親蔡
    郭淑女名下，此為自訴人及被告2 人所不爭，業據證人即承
    租人丁○○於本院及原審審理中證述明確，並有高雄市○○
    區○○段468 號土地登記謄本、88年5 月11日被繼承人郭
    遺產稅繳清證明書附卷可稽（見原審卷第7 至11頁），此部
    分之事實，堪以認定。
  (二)按「繼承人有數人時，在分割遺產前，各繼承人對於遺產全
    部為公同共有」，民法第1151條亦定有明文；則案外人郭
    所遺留上開土地之租金，在未經遺產分割前，尚屬全體繼承
    人所公同共有，而自訴人之母親蔡郭淑女既為郭之子女，
    對於郭之遺產既有繼承權，則上開土地之租賃權亦郭之
    繼承人所公同共有。本件案外人郭於87年5 月18日死亡後
    ，上開高雄市○○區○○段第468 地號之土地，即由自訴人
    之母蔡郭淑女與案外人郭黃就、郭信雄、郭信吉、郭信謙、
    甲○○、郭信寬、郭淑貞、郭淑華等9 人公同共有繼承，並
    於88年6 月25日辦妥公同共有繼承登記。嗣於91年12月28日
    郭黃就死亡後，再由自訴人之母親蔡郭淑女與案外人郭信雄
    、郭信吉、郭信謙、甲○○、郭信寬、郭淑貞、郭淑華等8
    人公同共有繼承，復於92年9 月3 日變更公同共有為分別共
    有，因而蔡郭淑女就上開土地應有部分為8 分之1 ，此亦有
    高雄市○○區○○段468 號土地登記謄本、高雄市○○區○○段468 號所有權人蔡郭淑女土地所有權狀影本各1 份在卷
    可參（見原審卷第7 至10頁），合先敘明。
  (三)又證人丁○○於本院及原審審理中均到庭具結證稱：郭於
    87年5 月死亡後，伊將每月33,000元租金親自拿去他家交給
    他老婆郭黃就，郭黃就住院時，伊就交給丙○○轉交給郭黃
    就；郭黃就回家後，伊就直接交給郭黃就，伊把租金交給郭
    黃就時，她的意識很清楚，出院後只是腳不能走，伊都有按
    月繳交租金，郭黃就未曾跟伊說過伊的租金沒有交等語（見
    原審卷第147 至150 頁、本院卷第267 頁），核與被告丙○○、乙○○○所辯相符，足見郭於87年5 月死亡後，上開
    租金確係由郭黃就收取之事實，至為明確。雖自訴人一再提
    出郭黃就於89、90年間醫院所開立之診斷證明書及住院、出
    院期間表等資料，以證明郭黃就身體狀況不佳，而未曾收取
    上開租金云云，然依自訴人所提出之上開證據，固堪認郭黃
    就於上開期間身體狀況不佳，然當時郭黃就雖曾生病住院頻
    繁，但其意識很清楚等情，業據證人即郭黃就之子甲○○於
    本院審理中證述明確（見本院卷第264 、265 頁），此與上
    開證人丁○○於原審審理中所稱：郭黃就回家後，伊就直接
    交給郭黃就，伊把租金交給郭黃就時，她的意識很清楚，出
    院後只是腳不能走等情相符，是郭黃就當時之意識既然很清
    楚，自無不能收取租金之情事。再者，郭黃就生前亦未曾向
    證人丁○○說過租金有未繳（欠繳）乙事，亦據證人丁○○
    於原審審理中證述明確（見原審卷第149 頁），是由此益證
    郭黃就生病期間，被告丙○○雖曾代收租金，但亦均有交還
    郭黃就，自尚難僅憑上開診斷證明書及住、出院期間等資料
    逕認郭黃就未曾向證人丁○○收取租金，而遽為不利於被告
    2 人之認定。是被告2 人辯稱：郭黃就於91年12月28日死亡
    前之租金，均由郭黃就收取等語，應屬可採。
  (四)又證人即承作郭墓園白鐵部分之工人宋慶於原審審理時具
    結證稱：伊負責承作郭墓園外的欄杆，費用是67,550元，
    欄杆的水泥部分費用是45,000元，是郭信雄介紹伊去做的，
    伊有向郭信雄要錢，郭信雄就帶伊去向丙○○拿等語（見原
    審卷第166 頁）；另證人即代書林碧純於原審審理時亦具結
    證稱：伊只負責辦理分別共有的部分，費用包括書狀費、規
    費及罰鍰、代辦費，共計279,269 元（即原審卷附第22頁收
    支明細表編號11），郭信雄、郭信吉、甲○○他們說要用公
    費支出，要伊去向丙○○收錢，伊當初是說辦理分別共有登
    記的費用要由公費支出，不再向各繼承人收取等語（見原審
    卷第168 、169 頁），核與卷附被告2 人所提出之收支明細
    表編號3 、4 、11所示（見原審卷第22頁）之記載相符，是
    被告2 人確有因修繕墓園、辦理公同共有土地變更為分別共
    有而支出上開費用之情事，足見被告2 人辯稱：郭黃就死亡
    後所收取之租金，先拿來作為公家支出的費用等情，應非虛
    妄。
  (五)末查「刑法上之侵占罪，須持有人有變易原來持有意思而為
    不法所有之意思，始能成立。如僅將持有之物延遲交還或有
    其他原因，致一時未予交還，既欠缺主觀犯意，即難繩以侵
    占罪。」（參照最高法院82年度臺上字第5065號、72年度臺
    上字第1575號判例）。而被告2 人所支出之墓園除草費、墓
    園修繕費、墓園整理費用及稅款等，合計為746,614 元，而
    自92年1 月6 日起至93年5 月6 日止，上開租金收入合計56
    1,000 元，尚不足185,614 元，此有被告2 人所提出之收支
    明細表、墓園整理費用及繳納稅款相關收據在卷足憑（見原
    審卷第22至33頁）；再參以被告丙○○於原審審理時陳稱：
    收取的租金先用來作為公家支出的費用，日後再來結算，因
    為一直都在支出，且蔡郭淑女搬家而聯絡不上，所以才沒拿
    錢給蔡郭淑女，伊只接到1 次自訴代理人吳律師打的電話，
    伊有說要聯絡乙○○○再來計算，但後來就沒有再接到吳律
    師的電話了等語（見原審卷第172 、177 頁）；被告乙○○○亦陳稱：伊是有接到吳律師的電話，第1 次伊說沒有空，
    下次再說，第2 次他打來時，伊有跟吳律師說會跟丙○○約
    時間再來算，但事後就沒有再接到電話等語（見原審卷第17
    7 頁），雖自訴人一再質疑支出上開款項之正當性，然查上
    開支出款項疑義，業經被告2 人提出相關事證、收據說明其
    用途，縱自訴人對該等款項之用途仍有爭議，但仍不能僅因
    支出款項之使用爭議，逕認被告2 人有何不法所有之意圖及
    侵占之犯行。是縱認被告2 人延未將上開租金結算之款項分
    配予自訴人，亦僅是其等間繼承財產分配之民事上糾葛問題
    ，難認被告2 人有何不法所有之意圖。
  (六)綜上所述，被告2 人就郭黃就生前（即91年12月28日前）之
    系爭土地租金，既無收取持有；而郭黃就過世後（即91年12
    月28日後）之租金，亦有詳列支出用途，如前所述，因而自
    難認定其主觀上有何不法所有之意圖，核與侵占罪之構成要
    件尚屬有間。準此，本件自訴人認被告2 人侵占應返還予其
    與其他共有人之款項（按自訴人原審中訴稱被告2 人侵占其
    應分得之款項，但於本院審理中變更為被告2 人侵占應返還
    予全體共有人之款項），其所憑之證據尚未達於通常一般之
    人均不致有所懷疑，而得確信其為真實之程度，依刑事訴訟
    制度「倘有懷疑，即從被告之利益為解釋」、「被告應被推
    定為無罪」等原則，即難遽為被告不利之認定。此外，自訴
    人就被告犯罪事實，應負舉證責任，並提出證明之方法，因
    此自訴人對於犯罪事實，應負提出證據及說服之實質舉證責
    任，倘其指出證明之方法，無從說服法院以形成被告有罪之
    心證，基於無罪推定之原則，自應為被告無罪之諭知。是本
    件自訴人經查並未提出適合於被告2 人犯罪事實之積極證據
    ，自訴人於法院又未再提出其他適合於證明被告2 人犯罪事
    實之積極證據，並說明其證據方法與待證事實之關係，而本
    院又查無其他積極證據，足以證明被告2 人有何自訴人所指
    之侵占犯行，揆諸上揭法條及判例意旨說明，既不能證明被
    告2 人犯罪，自應均為無罪之諭知。
五、原審因而以不能證明被告2 人犯有侵占罪，而為被告2 人無
    罪之諭知，核無違誤；自訴人具狀上訴意旨，猶執前詞，指
    摘原判決不當，為無理由，應予駁回。
據上論斷，應依刑事訴訟法第368條，判決如主文。
中　　華　　民　　國　　96　　年　　11　　月　　22　　日
                  刑事第四庭    審判長法  官  蕭權閔
                                      法  官  李嘉興
                                      法  官  吳進寶
以上正本證明與原本無異。
不得上訴。
中　　華　　民　　國　　96　　年　　11　　月　　22　　日
                                      書記官  林佳蓉
